臺灣臺北地方法院民事判決　　　　　　 100年度訴字第1526號
原　　　告　陽信商業銀行股份有限公司
法定代理人　林彭郎
訴訟代理人　吳明敬
被　　　告　王前輝
　　　　　　黃金鳳
上二人共同
訴訟代理人　周嬿容律師
上列當事人間撤銷詐害行為等事件，本院於民國100 年10月26日
言詞辯論終結，判決如下：
    主  文
原告之訴駁回。
訴訟費用由原告負擔。
    事實及理由
一、原告主張：訴外人台灣瓦格蘭股份有限公司（下稱台灣瓦格
    蘭公司）邀同被告王前輝及訴外人林榮濱為連帶保證人，於
    民國92年9 月5 日共同簽發面額新臺幣（下同）500 萬元之
    本票予原告，並於92年10月6 日向原告借款500 萬元，復於
    95年6 月7 日逾期還款，迄今尚積欠本金127 萬2472元及按
    年息8.52％計算之利息、違約金，此經原告取得臺灣士林地
    方法院95年度士簡字第967 號民事判決確定。嗣原告經強制
    執行另一連帶保證人林榮濱之不動產，分別經臺灣板橋地方
    法院96年執祿字第73806 號受償強制執行費1 萬289 元、同
    院96年執祿字54184 號受償4 萬5620元及同院98年司執祿字
    66955 號受償2 萬8153元；至就執行被告王前輝對第三人合
    浦企業有限公司（下稱合浦公司）之薪資債權卻無結果，是
    上開金額經抵充部分利息後，目前尚積欠本金127 萬2472元
    ，及自96年2 月6 日起至清償日止按年息8.52％計算之利息
    。又被告王前輝既為前開借款之連帶保證人，即應負連帶償
    責任，而其責任財產亦係為全體債權之總擔保，迭經原告向
    被告王前輝催討，均遭置之不理。嗣原告經於100 年3月2日
    向臺北市大安地政事務所調閱被告王前輝戶籍地址之建物門
    牌異動索引，竟發現被告王前輝在原告債權成立後，另於94
    年1 月11日將其名下唯一之如附表所示之不動產（下稱系爭
    房地）以無償贈與之方式移轉登記予配偶即被告黃金鳳所有
    ，使其本身陷於無資力而致原告之債權無法受償；且依被告
    王前輝於金融聯合徵信中心資料，原告復獲悉被告王前輝於
    多家金融行庫有多筆從債務，均皆轉銷為呆帳，負債明顯大
    於資產，顯見被告王前輝為免系爭房地為債權人強制執行，
    遂積脫產予配偶被告黃金鳳。為此，原告爰依民法第244 條
    第1 項、第4 項規定，訴請撤銷被告間之詐害行為並塗銷系
    爭房地之移轉登記等語。並聲明：
    (一)被告王前輝與黃金鳳間就附表所示不動產於94年1 月11日
      以夫妻贈與為登記原因完成登記，所為贈與之債權行為及
      所有權移轉之物權行為，均應予撤銷。
    (二)被告黃金鳳應將臺北市大安地政事務所就如附表所示不動
      產，於94年1 月11日以夫妻贈與為登記原因所為之所有權
      移轉登記予以塗銷，並回復登記為被告王前輝所有。
二、被告則以：
    (一)台灣瓦格蘭公司應係於95年6 月前後方開始有遲延清償之
      情事，原告並於95年12月13日對台灣瓦格蘭公司取得確定
      判決，則按一般金融機構實務上催討債務之經驗，原告理
      應於台灣瓦格蘭公司95年6 月間開始遲延清償時，或至遲
      於95年12月13日對台灣瓦格蘭公司取得確定判決時，即已
      清查被告王前輝之財產變動狀況；況系爭房地之所有權移
      轉登記乃公示事項，任何人均得輕易查知，是原告顯已知
      悉被告王前輝與黃金鳳間就系爭房地之贈與及所有權移轉
      登記事實，然其遲至100 年4 月1 日始提起本件訴訟，顯
      已逾一年之除斥期間。
    (二)又系爭房地實係被告黃金鳳於84年7 月間出資購買，並暫
      時借名、信託登記於被告王前輝名下，其支付價款之方式
      分別為：簽約款670 萬元、第二期款410 萬元、尾款1600
      萬元，除由被告黃金鳳向訴外人合浦公司借用6 紙支票（
      甲存帳號：000000000000）支付（借用票據明細為：票號
      TB0000000、金額60萬元；票號TB0000000、金額77萬5000
      元；票號TB0000000、金額532 萬5000元；票號TB0000000
      、金額50萬元；票號TB0000000 、金額360 萬元；票號TB
      0000000 、金額1590萬元）外，另直接支付現金10萬元予
      賣方，總計支付價款2680萬元。至被告黃金鳳借用合浦公
      司支票為支付價款後，復於：(1)84年7 月24日由被告黃金
      鳳將定存100 萬元解約後提領並存入合浦公司之帳戶；(2)
      84年7 月31日，分別由被告黃金鳳、被告王前輝、合浦公
      司乙存帳戶，將586 萬元存入合浦公司甲存帳戶，其中被
      告黃金鳳存入519 萬元，被告王前輝存入7 萬元，合浦公
      司乙存帳戶則存入60萬元；(3)84年8 月31日，由被告黃金
      鳳將420 萬元存入合浦公司甲存帳戶（其中僅410 萬元係
      作為支付房屋價款）；(4)84年11月6 日，分別由被告黃金
      鳳、被告王前輝、合浦公司乙存帳戶，將1590萬元存入合
      浦公司甲存帳戶，其中被告黃金鳳存入1120萬元、被告王
      前輝存入220 萬元，合浦公司乙存帳戶則存入250 萬元等
      情。是被告王前輝就系爭房地僅支付227 萬元，且係為贈
      與被告黃金鳳所支付，其餘款項均為被告黃金鳳所支付，
      顯見系爭房地確屬被告黃金鳳所有，嗣因於93年12月間被
      告王前輝發生外遇事件，被告黃金鳳始終止借名、信記登
      記，並將系爭房地以夫妻贈與方式移轉登記為被告黃金鳳
      所有，原告請求撤銷詐害債權之贈與行為，應屬無據。
    (三)系爭房地既確係被告黃金鳳借名登記在被告王前輝之名下
      財產，則自不構成被告王前輝債務之總擔保，原告依法自
      不得就系爭房地為任何之主張。另原告同意被告王前輝擔
      任台灣瓦格蘭公司之債務之連帶保證人時，亦未查明被告
      王前輝之財產狀況，顯見原告當初並非以被告王前輝之總
      財產為擔保方同意台灣瓦格蘭公司之借款，原告自亦不能
      主張借用被告王前輝名義登記之系爭房地為其債權之總擔
      保範圍。
    (四)況詐害債權之撤銷應以行為人明知有損害原告對於台灣瓦
      格蘭公司之債權為要件，然台灣瓦格蘭公司之債權成立於
      92年9 月5 日，雖早於93年12月18日被告間之贈與行為（
      實係返還借名物），但台灣瓦格蘭公司既係至95年間方有
      無法清償借款之情事，則自93年12月18日至95年間，台灣
      瓦格蘭公司皆處正常繳息之狀態，是被告王前輝於93年12
      月18日以夫妻贈與方式將借名登記之系爭房地返還予被告
      黃金鳳，應無任何明知並意圖損害原告債權之情事，原告
      應不得撤銷被告間之贈與行為。
    (五)並聲明：原告之訴駁回。
三、兩造不爭執之事實：
    (一)台灣瓦格蘭公司以被告王前輝及訴外人林榮濱為連帶保證
      人，於92年9 月5 日共同簽發面額500 萬元之本票，並於
      92年10月6 日向原告借款500 萬元，復於95年6 月7 日逾
      期還款，經原告聲請強制執行程序為執行後，目前尚欠本
      金127 萬2472元，及自96年2 月6 日起至清償日止按年息
      8.52％計算之利息。被告王前輝為前開債務之連帶保證人
      ，應負連帶清償責任。
    (二)被告王前輝於94年1 月11日將其名下如附表所示之不動產
      以夫妻贈與為登記原因，移轉登記予配偶即被告黃金鳳所
      有。
四、本件兩造爭執之要旨：
    (一)原告提起本件撤銷詐害行為之訴，是否逾一年的除斥期間
      ？
    (二)被告就系爭房屋之贈與行為是否為詐害行為？
      1.系爭房地購買時被告黃金鳳辯稱是由其出資，則為原告
        否認並陳稱依照被告的陳述被告王前輝與合浦公司均有
        出資，並非被告黃金鳳以全部自有的資金購買；原告主
        張被告夫妻婚後同居共財，系爭房屋亦不能認為是被告
        黃金鳳以其全部的資金購買，則系爭房屋的實際出資究
        為何人？
      2.原告主張被告間的贈與行為為詐害行為，是否有理由？
五、得心證之理由：
    (一)原告提起本件撤銷詐害行為之訴，是否逾一年的除斥期間
      ？
      按「前條撤銷權，自債權人知有撤銷原因時起，一年間不
      行使，或自行為時起經過十年而消滅」民法第245條定有
      明文。被告雖抗辯稱：原告於95年12月13日對台灣瓦格蘭
      公司取得確定判決，按一般金融機構實務上催討債務之經
      驗，原告即已清查被告王前輝財產變動之狀況，然原告遲
      至100年4月1日方提起本訴訟，顯逾一年之除斥期間云云
      （本院卷105頁）。然被告所指金融機構催討債務經驗為
      何，未能提供證據或可資調查之證據予以說明，所謂原告
      已清查被告王前輝財產變動之狀況，究係如何調查、何時
      調查而得本件系爭不動產於94年1月11日已移轉被告黃金
      鳳情事，被告亦未說明，足徵被告抗辯乃臆測之詞，委無
      可採。原告主張伊於100年3月2日調閱建物異動索引，100
      年4月13日提起本訴，未逾民法第245條之除斥期間，堪予
      採信。
    (二)被告就系爭房屋之贈與行為是否為詐害行為？
      1.系爭房地購買時被告黃金鳳辯稱是由其出資，則為原告
        否認並陳稱依照被告的陳述被告王前輝與合浦公司均有
        出資，並非被告黃金鳳以全部自有的資金購買；原告主
        張被告夫妻婚後同居共財，系爭房屋亦不能認為是被告
        黃金鳳以其全部的資金購買，則系爭房屋的實際出資究
        為何人？
        (1)被告黃金鳳雖辯稱：購買系爭房地由其出資云云。然
          依被告所提轉帳支出傳票、支票存款送款簿、存款取
          款憑條（本院卷81-94頁）所示，前開房地購屋之資
          金，被告王前輝於84年7月31日存入7萬元至合浦公司
          之甲存帳戶、84年11月6日存入220萬元至合浦公司甲
          存帳戶，均作為系爭房屋價金給付之一部，足見被告
          王前輝就系爭房地出資227萬元；另合浦公司於84年7
          月31日將其乙存帳戶60萬元存其存帳戶、84年11月6
          日合浦公司將其乙存帳戶250萬元存入其甲存帳戶，
          亦併為系爭房屋價金給付之一部，足見合浦公司就系
          爭房屋亦出資310萬元，尚非均為被告黃金鳳出資；
          再者，被告黃金鳳證稱其為合浦公司之實際負責人（
          本院卷140頁），則其於買賣系爭房地時，提供合浦
          公司六紙支票支付（被證2，本院卷79頁）系向該公
          司借票，及日後自合浦公司乙存帳戶匯款至該公司甲
          存帳戶，亦有民法第106條「既為合浦公司之代理人
          ，而為本人與合浦公司為法律行為」之問題。據上所
          述，系爭房地購買之資金尚非均由被告黃金鳳所支出
          ，則被告黃金鳳辯稱：系爭房屋由其出資並借名登記
          予被告王前輝，即難憑採。
        (2)次查，被告王前輝證稱：我每個月的薪水有去搭一些
          會，開公司及繳車子的貸款，每個月要給我爸媽一萬
          元左右，車子是我自己在用，也會開車載家裡的人，
          家用需要的錢，比如買菜、教育費是被告黃金鳳在出
          ，我是很少，這些費用被告黃金鳳沒有跟我要，因為
          她知道我在外面要繳一些車貸，還要給爸媽錢，我生
          意沒有做的很好，需要資金等語（本院卷138頁），
          足見被告黃金鳳、王前輝就家庭費用之支出已約定如
          何分工，如家庭使用之車輛由被告王前輝購買、教育
          及買菜費用由被告黃金鳳支應、長輩之孝養金由兩造
          輪流給與等等，如同前述購買房地之資金二人皆有出
          資，僅被告王前輝出資較少，以上事證，足認被告有
          同居共財之情，堪以認定。由上開間接證據，足認被
          告黃金鳳辯稱系爭房屋購買由其出資借名登記予被告
          王前輝，難認可採。
      2.原告主張被告間的贈與行為為詐害行為，是否有理由？
        原告主張台灣瓦格蘭公司邀同被告王前輝及訴外人林榮
        濱為連帶保證人，於92年9月5日共同簽發面額500萬元
        之本票予原告，並於92年10月6日向原告借款500萬元，
        復於95年6月7日逾期還款，迄今尚積欠本金127萬2472
        元及按年息8.52％計算之利息、違約金，此為兩造所不
        爭，堪信為真實。則，被告王前輝於94年1月11日將系
        爭房地移轉登記予被告黃金鳳時，前開債務仍依約繳息
        ，尚無何違約之情形，系爭房地又非前開債務之擔保，
        原告未能舉證被告王前輝之行為有何使前開債權陷於清
        償不能、或困難、或遲延之狀態，其主張即屬無理；況
        且，原告未能證明前開債務原設定之擔保物之價值為何
        ，於94年1月11日該擔保物之價值如已超過債權額，則
        該債權已獲得保障，原告自無庸行使撤銷權，此觀最高
        法院59年台上字第313號判例意旨「有擔保物權（抵押
        權、質權）之債權，而其擔保物之價值超過其債權額者
        ，自毋庸行使撤銷權以資保全」即明。爰是，原告未能
        證明系爭擔保物之價值不足其債權額，亦未能證明被告
        王前輝之行為如何使前開債權陷於清償不能、或困難、
        或遲延之狀態，其主張被告王前輝之前開行為乃詐害其
        債權之行為即非可採，原告之訴應予駁回。
六、兩造其餘之攻擊或防禦方法及提出之證據，經本院斟酌後，
    認為均不足以影響本判決之結果，自無逐一詳予論駁之必要
    ，併此敘明
七、結論：原告之訴為無理由，依民事訴訟法第79條，判決如主
    文。
中    華    民    國   100    年    11    月    9     日
                  民事第二庭    法  官  趙子榮
以上正本係照原本作成
如對本判決上訴，須於判決送達後20日內向本院提出上訴狀。如
委任律師提起上訴者，應一併繳納上訴審裁判費。
中    華    民    國   100    年    11    月    9     日
                                書記官  謝榕芝
附表：
┌──┬──────────────┬──┬──┬──────┬──────┐
│編號│      土地坐落              │地號│地目│    面積    │權利範圍    │
│    ├───┬────┬──┬──┤    │    │（平方公尺）│            │
│    │縣市  │鄉鎮市區○段  ○○段│    │    │            │            │
│    │      │        │    │    │    │    │            │            │
├──┼───┼────┼──┼──┼──┼──┼──────┼──────┤
│1   │臺北市│大安區  │瑞安│三  │589 │建  │    436     │10000分1409 │
└──┴───┴────┴──┴──┴──┴──┴──────┴──────┘
┌──┬──┬────────┬────────┬──────┬────┬─────┬────┐
│編號│建號│建  物  門  牌  │基  地  坐  落  │建築式樣主要│建物層次│附屬建物  │權利範圍│
│    │    │                │                │建築材料及房│（面積）│（面積）  │        │
│    │    │                │                │層數屋      │平方公尺│平方公尺  │        │
├──┼──┼────────┼────────┼──────┼────┼─────┼────┤
│1   │1997│臺北市大安區瑞安│臺北市大安區瑞安│6層樓房     │一層    │平台3.51  │全部    │
│    │    │街276巷2號      │段三小段589地號 │鋼筋混凝土造│99.34   │花台1.75  │        │
│    │    │                │                │            │        │見使用執照│        │
│    │    │                │                │            │        │86.61     │        │
├──┼──┼────────┴────────┴──────┴────┴─────┴────┤
│2   │2006│【共有部分】218.52平方公尺，權利範圍10000分之1407                               │
├──┼──┼────────┬────────┬──────┬────┬─────┬────┤
│3   │2005│臺北市大安區瑞安│臺北市大安區瑞安│6層樓房     │地下二層│          │8分之1  │
│    │    │街276 巷2、4號房│段三小段589 地號│鋼筋混凝土造│363.01  │          │        │
│    │    │屋地下2 層      │                │            │        │          │        │
├──┼──┼────────┴────────┴──────┴────┴─────┴────┤
│4   │2006│【共有部分】218.52平方公尺，權利範圍10000分之16                                 │
└──┴──┴────────────────────────────────────────┘